【裁判字號】    99,訴,147
【裁判日期】    990722
【裁判案由】    毒品危害防制條例
【裁判全文】
臺灣基隆地方法院刑事判決               99年度訴字第147號
公  訴  人  臺灣基隆地方法院檢察署檢察官
被      告  甲○○
指定辯護人  本院公設辯護人  乙○○
上列被告因違反毒品危害防制條例案件，經檢察官提起公訴（98
年度偵字第2533、2534號），本院判決如下：
    主  文
甲○○無罪。
    理  由
一、公訴意旨略以：被告甲○○明知愷他命（Ｋ他命）為毒品危
    害防制條例所明定列管之第三級毒品，猶於民國98年6 月3
    日，在基隆市某處，自不詳人取得愷他命700 公克，分裝為
    50公克13包、4 公克7 包、2 公克2 包（以上均為驗前毛重
    ），與交易毒品之新臺幣（下同）34,900元，均藏放隨身肩
    袋內，伺機販賣圖利，乃為警於同日下午1 時30分，在基隆
    市○○區○○路與仁四路口盤檢查獲，並扣得上揭第三級毒
    品愷他命（檢驗純度99%，純質淨重671.01 公克）、現金34
    ,900元、手機1 支，因認被告或涉犯毒品危害防制條例第五
    條第三項之意圖販賣而持有第三級毒品罪嫌云云，或涉犯毒
    品危害防制條例第四條第三項之販賣（意圖販賣而販入）第
    三級毒品罪嫌云云（參見本院卷第2 頁、第215 頁、第358
    頁）。
二、答辯意旨略以：
    被告固不否認「扣案之愷他命合計22包，均係其甫於98年6
    月3 日中午12時30分左右，在停放於基隆市文化中心側門附
    近ＯＫ便利商店前馬路旁之『小兄』車內，以現金84,000元
    向『小兄』一次販入」等客觀事實無誤。惟則堅詞否認有何
    公訴意旨所稱之意圖販賣而持有第三級毒品愷他命或意圖販
    賣而販入第三級毒品愷他命等犯行，辯稱：伊一次大量販入
    愷他命純係為供伊一己施用，而絕無轉售圖利之目的等語（
    見本院卷第18頁至第22頁）。
三、公訴論據略以：
  (一)扣案之愷他命合計22包（檢驗純度99%，純質淨重671.01 公
    克）、現金34,900元及手機1 支（其內置SIM 卡門號為「00
    00000000」）。
  (二)證人劉智穎之偵查證述；公訴人於案經起訴以後所補充到院
    之證人鍾明杰、蔡文敬、張祺禾、張震鴻、周煒銘、簡德川
    、魏皓臨、謝志揚之警詢證述。
  (三)偵查卷附之內政部警政署刑事警察局刑鑑字第0980076967號
    鑑定書、0000000000聲請人資料及雙向通聯紀錄、00000000
    00行動電話聲請人資料、0000000000行動電話聲請人資料。
  (四)公訴人聲請本院以適當設備擷取自扣案手機（其內置SIM 卡
    門號為「0000000000」）儲存內容之通訊錄（電話簿）、簡
    訊內容等翻拍照片。
  (五)公訴人於案經起訴以後所補陳到院之門號申辦資料、雙向通
    聯紀錄、另案通訊監察書暨其通訊監察譯文、另案刑事判決
    （本院98年度訴字第1237號判決、臺灣金門地方法院99年度
    訴字第2 號判決）等件。
四、證據能力部分：
  (一)供述證據
    按被告以外之人於審判外之言詞或書面陳述，除法律有規定
    者外，不得作為證據，刑事訴訟法第一百五十九條第一項固
    有明文。惟被告以外之人於審判外之陳述，雖不符同法第一
    百五十九條之一至第一百五十九條之四規定，而經當事人於
    審判程序同意作為證據，法院審酌該言詞陳述或書面陳述作
    成時之情況，認為適當者，亦得為證據；又當事人、代理人
    或辯護人於法院調查證據時，知有第一百五十九條第一項不
    得為證據之情形，而未於言詞辯論終結前聲明異議者，視為
    有前項之同意，同法第一百五十九條之五亦有明定。而刑事
    訴訟法第一百五十九條之五的立法意旨在於傳聞證據未經當
    事人之反對詰問予以核實，原則上先予排除。惟若當事人已
    放棄反對詰問權，於審判程序中表明同意該等傳聞證據可作
    為證據；或於言詞辯論終結前未聲明異議，基於尊重當事人
    對傳聞證據之處分權，及證據資料愈豐富，愈有助於真實發
    見之理念，上開傳聞證據亦均得資為證據。查公訴人援為本
    案證據之相關證人於「審判外之言詞陳述」，或未經被告、
    辯護人於本院審理中就其證據能力而為明示爭執，或未經被
    告、辯護人於本院言詞辯論終結前就其證據能力而為聲明異
    議；兼以本院自形式上察其作成、取得當時之外部情況，亦
    俱無「任意性」或「信用性」違反而顯然不適當之情形，而
    均與刑事訴訟法第一百五十九條之五之規定相符。因認關此
    證人於「審判外言詞陳述」，之於本案而言，均有證據能力
    。
  (二)非供述證據
    公訴人援為本案證據之其餘非供述證據，非特核無公務員違
    法採證之情形，尤以均曾經本院於審判期日，依刑事訴訟法
    第一百六十四條規定，踐行證據調查之法定程式，提示被告
    而使其辨認，則其證據能力之具備，當亦毋待贅言。
五、實體部分之本院判斷：
  (一)查毒品危害防制條例第四條規定雖業於98年5 月20日修正公
    布（華總一義字第09800125141 號），然依同條例第三十六
    條規定，應自公布後六個月即98年11月20日起開始施行（法
    務部98年6 月8 日法檢字第0980802279號函釋意旨、臺灣高
    等法院暨所屬法院因應新修正毒品危害防制條例施行法律問
    題研討會結論參照）。是有關「持有第三級毒品純質淨重二
    十公克以上者」之處罰即毒品危害防制條例第十一條第五項
    之規定，於被告持有本案所涉之第三級毒品愷他命而為警查
    獲之時（98年6 月3 日），自尚未及施行。從而，倘公訴意
    旨所稱之「販賣（意圖販賣而販入）」或「意圖販賣而持有
    」等各節不能證明，就令被告持有第三級毒品純質淨重業達
    二十公克以上，參諸刑法第一條前段所揭櫫之罪刑法定主義
    ，被告本案之所為，仍無「其行為時尚未施行」之毒品危害
    防制條例第十一條第五項規定之適用。合先指明。
  (二)按被告未經審判證明有罪確定前，推定其為無罪；犯罪事實
    應依證據認定之，無證據不得認定犯罪事實，刑事訴訟法第
    一百五十四條第一項、第二項分別定有明文。申言之，認定
    被告有罪之事實應憑證據；如未能發現相當之證據，或證據
    不足以證明，自不能以推測或擬制之方法，以為裁判之基礎
    ；且認定事實所憑之證據，其為訴訟上之證明，須達於通常
    一般人均不致有所懷疑，而得確信其為事實之程度者，始得
    據為有罪之認定；倘其證明尚未達到此一程度，而有合理之
    懷疑存在時，尚難為有罪之認定基礎；苟積極證據不足為不
    利於被告事實之認定時，即應為有利於被告之認定，更不必
    有何有利之證據；亦即如無確切之積極證據，足以證明犯罪
    事實，即令被告不能為有利之反證，亦不能遽論以罪責，此
    亦為刑事司法實務向來之見解（最高法院30年上字第816 號
    、40年臺上字第86號、70年臺上字第2368號、76年臺上字第
    4986號判決意旨參照）。徵諸被告既無自證己罪之義務，更
    無自證無罪之義務，此乃當然之法理。又以情況證據（間接
    證據）斷罪時，尤須基於該證據在直接關係上所可證明之他
    項情況事實，本乎推理作用足以確證被告有罪，方為合法，
    不得徒憑主觀上之推想，將一般經驗上有利被告之其他合理
    情況逕予排除（最高法院32年上字第67號判例意旨參照）。
    經查：
  1.98年6 月3 日下午1 時30分，基隆市警察局第一分局偵查佐
    周學賢騎乘機車行經基隆市愛三、仁四交會路口「停等紅燈
    」之際，因同向前車（M8L-256 號機車）駕駛人即被告甲○
    ○所抽香菸適散發出「愷他命經燃燒以後之濃郁味道」，遂
    對前車駕駛人即被告行止產生合理懷疑，進而當場出示刑警
    證以行盤檢，乃果當場在被告身上起獲「白色細晶體」22包
    （其中「編號22」之愷他命1 小包，係自被告褲袋內起獲扣
    案；而「編號1 至編號21」愷他命合計21包，則係自被告背
    包內起獲扣案）等查獲經過，首經被告敘明在卷（第2533號
    偵卷第4 頁背面），且有基隆市警察局第一分局偵查佐周學
    賢製作之職務報告1 紙（本院卷第211 頁）、基隆市警察局
    偵查隊扣押筆錄1 份（第2533號偵卷第7 頁至第10頁）、查
    獲照片36張（同上偵卷第15頁至第32頁）在卷足考。其次，
    扣案白色細晶體22包經送請內政部警政署刑事警察局以氣相
    層析質譜分析法及核磁共振分析法鑑定結果，認：「…二編
    號A1至A22 ：經檢視均為白色細晶體，外觀型態均相似，隨
    機抽取編號A14 鑑定。…(二)編號A14 ：1.淨重3.64公克，取
    0.07公克鑑定用罄，餘3.57公克。2.檢出三級毒品“愷他命
    ”（Ketamine，又稱Ｋ他命）成分。3.純度約99% 。(三)依據
    抽測純度值，推估編號A1至A22 均含愷他命之驗前總純質淨
    重約671.01公克。」此亦有內政部警政署刑事警察局刑鑑字
    第0980076967號鑑定書1 紙（同上偵卷第44頁）在卷足考。
    據此以觀，被告為警查獲之時，持有大量之第三級毒品愷他
    命乙節，應無可疑。
  2.茲被告雖持有大量愷他命而為警查獲如前，然行為人持有毒
    品之原因，本非可囿於公訴人所稱「伺機販賣圖利」之乙端
    ，即其或因製造、運輸而持有，或因販賣、意圖販賣而持有
    ，或因無償轉讓而持有，或因施用解癮而持有，立法者針對
    其持有原因之不同（甚且查無積極事證足證其持有原因之單
    純持有），均分設有輕重不一之刑事處罰，此觀毒品危害防
    制條例第四條至第十一條等規定內容即明，是單憑被告持有
    毒品量大之事實，客觀上顯然無由反證「被告販賣（意圖販
    賣而販入）或意圖販賣而持有」等犯罪行為，此誠乃事理之
    當然。準此，公訴人所憑事證，究否業已足可合理證明所稱
    「伺機販賣圖利」云云之動機、目的，自屬本案所應審究之
    關鍵重點。查：
  (1)首就被告供述之「持有目的」而論，被告曾於本院審理時堅
    稱：伊係「基於施用之目的」，於98年6 月2 日晚間11時，
    在宜蘭縣之晶晶酒店內，與「小兄」（真實姓名年籍不詳）
    達成價購愷他命之買賣合意，而後旋於翌日即98年6 月3 日
    中午12時30分左右，承前「施用之目的」，在基隆市文化中
    心側門附近之ＯＫ便利商店前馬路上之「小兄」車內，以現
    金84,000元向「小兄」一次販入愷他命合計22包（13大包及
    8 小包）；銀貨兩訖以後，伊復即「於小兄車上，取出少量
    甫經伊販入之愷他命摻入香菸內而後一面騎車一面抽用」，
    嗣伊揮別「小兄」而於同日下午1時30分騎車途經基隆市愛
    三、仁四交會路口「停等紅燈」之時，適遭員警盤檢查獲等
    語（本院卷第18頁至第20頁）。核其於本院審理時之所辯各
    節，非特悉與被告於警詢乃至偵查中之先前供述互核相符而
    無齟齬之處，尤以亦能與「基隆市警察局第一分局偵查佐周
    學賢騎乘機車行經基隆市愛三、仁四交會路口『停等紅燈』
    之際，因同向前車駕駛人即被告所抽香菸適散發出『愷他命
    經燃燒以後之濃郁味道』而行盤檢」之查獲經過（參見前揭
    1.所述）互為相合；佐以被告為警查獲後，於同日下午2 時
    55分所採集之尿液檢體，經送請臺灣尖端先進生技醫藥股份
    有限公司以氣相層析質譜儀法為確認檢驗之結果，確係呈「
    Ketamine暨NorKetamine 」陽性反應，此亦有臺灣尖端先進
    生技醫藥股份有限公99年6 月12日濫用藥物檢驗報告1 份（
    第2533號偵卷第42頁），暨足與上開檢驗報告相對應之尿液
    檢體對照表1 件（第2534號偵卷第3 頁）存卷足考。據此勾
    稽，被告供稱其本次係「基於施用目的」而販入扣案愷他命
    等情詞，客觀上首已顯有所本，而要非臨訟杜撰之詞可比。
  (2)次就公訴人所指之「分裝情節」（本院卷第2 頁、本院卷第
    358 頁）而言，扣除「業經被告摻入香煙抽用而已經告罄」
    之部分，本件遭員警盤檢而起獲之愷他命係經分裝為13「大
    包」及8 「小包」，其中，「大包」之各包毛重約在51、52
    公克上下（對照第2533號偵卷第15頁至第21頁照片之所示）
    ；而「小包」之各包毛重則或為3.8 、4.0 、4.1 公克上下
    ，或為2.0 公克上下，或為1.8 公克上下（對照第2533號偵
    卷第21頁至第25頁照片之所示）。此固為被告所不否認（第
    2533號偵卷第4 頁背面至第5 頁），並有查獲照片（同上偵
    卷第15頁至第25頁）附卷足考。惟參諸被告供稱扣案愷他命
    均係其甫向「小兄」價購販入如前揭(1)之所述，佐以公訴人
    亦無從舉出相適應之證據以推翻被告所指「其甫向『小兄』
    價購販入愷他命旋為警盤檢查獲」等客觀情節，則被告辯稱
    「上揭分裝概係『小兄』所為」等語（本院卷第19頁、第25
    33號偵卷第36頁），當亦核與事理相符而難認係語出無稽！
    茲關此「毒品分裝」既係被告毒品上源即「小兄」之個人所
    為，毒品下源即被告僅係被動接受，則公訴人所指「毒品業
    經分裝而足證『僅係單純被動接受之交易相對人即被告』具
    有販賣意圖」云云（本院卷第2 頁、本院卷第358 頁），本
    院尤不知其何所憑恃！
  (3)再就公訴人所指之「毒品數量、純度」（本院卷第2 頁、本
    院卷第358 頁）而論，扣除「業經被告摻入香煙抽用而已經
    告罄」之部分，本件遭員警盤檢而起獲之愷他命（合計22包
    ）毛重雖達698.7 公克，經送驗結果，亦推估其「含愷他命
    之驗前總純質淨重約671.01公克」詳如前揭1.之所述。然參
    諸被告所供施用毒品之頻率及方式，即：「我認為扣案愷他
    命可以供我施用4 到6 個月。我平常一天可抽掉1 、2 包愷
    菸」、「我是買市售的香煙，自己摻入愷他命而後抽用，市
    售香煙1 包裡面有20支，至於我每次摻入香菸裡面的愷他命
    數量，我則沒有計算，我是隨意取少量愷他命摻入香菸內抽
    用」等語（本院卷第21頁），則其平日用量之大，當已不言
    可喻；對照被告甫販入愷他命而猶未返抵定點，旋「迫不及
    待」的將之摻入香菸內而後於車行途中一併抽用，員警亦係
    因被告所抽香菸適散發出「愷他命經燃燒以後之濃郁味道」
    ，方疑其行止而行盤查等破獲緣由，更足徵所供之平日用量
    應非虛捏。茲被告施用愷他命之需求既屬殷切，則扣案愷他
    命僅足供被告於短期間內自行施用消耗乙事，客觀上即非絕
    無可能，遑論所指「純度」高達「99% 」乙節，亦不代表被
    告日後必定會從中添加他物以求降低純度而後轉售圖利！是
    公訴人所指「扣案毒品數量、純度已足證被告具有販賣意圖
    」云云（本院卷第2 頁、本院卷第358 頁），自常情而論，
    當亦失之客觀！
  (4)至公訴人雖又指：依扣案手機（其內置SIM 卡門號為「0000
    000000」）儲存內容（參照本院依公訴人聲請而以適當設備
    擷取自扣案手機暨其內置SIM 卡所儲存之通訊錄電話簿、簡
    訊等翻拍照片），佐以檢方調取之雙向通聯紀錄，可證被告
    與「查有毒品前科之人口（以下簡稱『毒品人口』）」聯絡
    頻密，由此可見被告「販入扣案愷他命之初」乃至「販入扣
    案愷他命以後迄為警查獲以前」，其主觀上必有伺機販賣圖
    利之目的云云（本院卷第358 頁、第44頁至第46頁、第214
    頁至第217 頁、第320 頁至第321 頁），並於案經起訴以後
    ，不斷補充所指「曾與被告電話聯絡」者之門號申辦資料、
    雙向通聯紀錄、另案通訊監察書暨其通訊監察譯文、另案刑
    事判決（本院98年度訴字第1237號判決、臺灣金門地方法院
    99年度訴字第2 號判決）等件為證。然姑不論所指「與被告
    電話聯繫者悉為『毒品人口』」云云究否事實，就令公訴人
    所稱「被告與『毒品人口』聯絡頻密」乙事俱有所本，然此
    亦不表示彼等互為聯絡之目的必係肇因於「扣案愷他命之買
    賣交易」！是公訴人徒憑上揭情詞，即置「有利於被告」之
    其它合理可能而不論，進而恃此臆測推稱被告「販入扣案愷
    他命之初」乃至「販入愷他命以後迄為警查獲以前」，必有
    伺機販賣之主觀意圖云云，其間非特顯乏客觀合理之聯結基
    礎，且尤屬昧於證據法則（「罪證有疑，利歸被告」）之不
    當推斷，本院已難驟採。更何況，細繹所指「曾與被告電話
    聯絡」者即鍾明杰、蔡文敬、張祺禾、張震鴻、周煒銘、謝
    志揚之警詢所證，或係：「伊並無施用毒品，伊與被告電話
    聯繫之目的亦與『毒品買賣』乙事俱無關聯」等語（本院卷
    第185 頁至第186 頁、第189 頁至第190 頁、第193 頁至第
    194 頁）；或係：「伊既不認識被告，亦無施用毒品之不良
    素行，更未曾與被告有何電話聯繫」等語（本院卷第197 頁
    至第198 頁）；或係：「伊乃被告胞兄，與被告聯繫不過係
    代母親轉達要被告經常回家之意」等語（本院卷第201 頁）
    ；或係：「伊認識被告，被告因毒品案（即本案）遭查獲而
    需辦理交保，是被告方於98年6 月3 日與伊電話聯繫」等語
    （本院卷第325 頁至第326 頁），則非特公訴人所指「曾與
    被告電話聯絡」者，尚「非」均屬所稱之「毒品人口」，即
    令其中確有「毒品人口」，被告與該等「毒品人口」電話聯
    絡之目的，亦顯與所稱之「愷他命買賣圖利」乙事渺無相涉
    。乃公訴人於此情形下，竟猶執前詞而指被告販賣（意圖販
    賣而販入）或意圖販賣而持有，則其關此論證之欠缺基礎，
    尤屬不言可喻，遑論進而據以補強本案起訴證據之不足。甚
    者，公訴人於案經起訴以後所補充到院之「另案」通訊監察
    書暨其通訊監察譯文、「另案」刑事判決（本院98年度訴字
    第1237號判決、臺灣金門地方法院99年度訴字第2 號判決）
    等件，經核其內容亦均與「本案被告持有愷他命」之情節渺
    無相關，是其客觀上無從援為起訴事實之佐證，更係事極顯
    然而毋待贅言。
  (5)末以，公訴人雖指被告向「小兄」以84,000元販入愷他命之
    「資金來源」尚有可疑，然就令被告關此「資金來源」之供
    述內容核非事實，甚或所指「資金來源」難與所稱薪資給付
    者即證人劉智穎之證述互為稽合，惟此終究無從直接反證被
    告「販入扣案愷他命之初」乃至「販入扣案愷他命以後迄為
    警查獲以前」，其主觀上必有「伺機販賣圖利」之目的！是
    公訴人關此論證之於證明「起訴事實」之了無助益，亦不待
    言。
  (三)第按公訴案件犯罪證據之蒐集，及提起公訴後，對犯罪事實
    之舉證責任及指出證明之方法，均屬公訴人之職責，原則上
    法院僅於當事人之主張及舉證範圍內進行調查證據，其經法
    定程式調查證據之結果，認已足以證明犯罪事實時，始得為
    犯罪事實之認定。若其為訴訟上之證明，於通常一般人仍有
    合理之懷疑存在，尚未達於可確信其真實之程度者，在該合
    理懷疑尚未剔除前，自不能為有罪之認定。法院不得以偵查
    機關關於某種犯罪之調查不易，即放棄上開原則之堅持，致
    有違背刑事訴訟無罪推定及嚴格證明之原則，其理甚明（最
    高法院94年度臺上字第2033號判決意旨參照）。推而衍之，
    公訴人當亦不得徒憑「被告未能舉證證明其辯詞為真」云云
    （本院卷第225 頁至第226 頁），即妄將舉證責任轉嫁由「
    無自證己罪義務」之被告承擔。茲就本案而論，公訴人除前
    揭之於本案「證明力（證據價值）」付之闕如之相關事證以
    外，雖曾於起訴後多次補陳資料到院，並曾就被告所辯之「
    資金來源」提出質疑，然關此質疑，非特無助於「起訴事實
    」之證明，尤以所補陳到院之資料，亦不能根本推翻上開各
    項「有利於被告」之疑點而無從恃為補強，此外，公訴人復
    未提出或指出其他足可排除上開各項「有利於被告」之疑點
    而足可為起訴事實推認之直接或間接證據，則基於「罪證有
    疑，利歸被告」之證據法則，自應認為被告背信之被訴事實
    ，尚屬不能證明，而應就此為無罪之諭知。
據上論斷，應依刑事訴訟法第三百零一條第一項前段，判決如主
文。
本案經檢察官丙○○到庭執行職務。
中    華    民    國    99    年    7     月    22    日
                  刑事第五庭審判長法  官  齊  潔
                                  法  官  何怡穎
                                  法  官  王慧惠
以上正本證明與原本無異。
如不服本判決應於收受送達後10日內向本院提出上訴書狀，並應
敘述具體理由；其未敘述上訴理由者，應於上訴期間屆滿後20日
內向本院補提理由書(均須按他造當事人之人數附繕本)「切勿逕
送上級法院」。
中    華    民    國    99    年    7     月    22    日
                                  書記官  王一芳

司法院資訊處製作；財團法人民間司法改革基金會備份。
